最高法院民事判決　　　　　　九十六年度台上字第一八０四號
上　訴　人　丁○○
　　　　　　戊○○
共　　　同
訴訟代理人　謝國允律師
被 上訴 人　甲○○
　　　　　　乙○○
　　　　　　丙○○
共　　　同
訴訟代理人　景熙焱律師
上列當事人間請求損害賠償事件，上訴人對於中華民國九十五年
五月三十日台灣高等法院高雄分院第二審判決（九十四年度重上
字第一八號），提起上訴，本院判決如下：
    主  文
上訴駁回。
第三審訴訟費用由上訴人負擔。
    理  由
本件上訴人主張：被上訴人甲○○（下稱甲○○）於民國九十一
年十二月二十六日凌晨三時四十分許，駕駛車牌ＪＲＲ—三九八
號重型機車搭載訴外人即伊女譚嘉茵出遊，沿高雄市○○區○○
路由西往東方向行駛在慢車道上，途經德民路四○○巷口東三十
公尺彎道處，因超速不慎撞及快慢車道間之分隔島及路樹，致人
車倒地後，附載之譚嘉茵因身體受有多處外傷及出血性休克等傷
害，經送醫後延至同日十二時三十分許不治死亡，甲○○因而被
依過失致死罪判處有期徒刑。因甲○○係七十三年三月十日出生
，為上開侵權行為時年僅十九歲，被上訴人乙○○、丙○○（下
稱乙○○、丙○○）係甲○○之父母，應連帶負賠償責任。上訴
人戊○○、丁○○（下稱戊○○、丁○○）為譚嘉茵之父、母。
戊○○為處理譚嘉茵之喪葬事，支出殯葬費用新台幣（下同）十
八萬三千二百八十八元、交通費用十五萬六千元；另戊○○、丁
○○可一次請求扶養費分別為一百五十三萬三千一百二十一元、
五百十五萬五千一百五十二元；又戊○○、丁○○突遭喪女之痛
，亦可請求精神慰藉金分別為四百萬元、六百萬元。爰依我國民
法侵權行為之規定，求為命被上訴人連帶給付戊○○五百八十七
萬二千四百八十九元本息、丁○○一千一百十五萬五千一百五十
二元本息。（原審判命被上訴人給付戊○○、丁○○依序為五十
八萬九千二百八十八元本息、二十五萬元本息部分，被上訴人未
上訴已告確定）。
被上訴人則以：甲○○於發生車禍時，均在慢車道上行駛，因清
晨視線不佳，故車速僅三十多公里，至轉彎道確有減速慢行，並
已告知坐後座之譚嘉茵坐穩並繫緊安全帽扣環，已盡道路交通安
全規則第八十八條所定通知譚嘉茵應戴安全帽及不得側坐之注意
義務，上訴人之女譚嘉茵沒有注意自身安全，自甘冒險而坐上高
危險之車，故損害之發生不能全部歸責於甲○○。譚嘉茵對於損
害之發生與有過失，應自負一半之責。乙○○、丙○○雖為甲○
○法定代理人，但已加以相當之監督從未疏懈，且本件交通事故
之發生純屬意外，乙○○、丙○○縱加以相當之監督，仍難免發
生損害，是以依民法第一百八十七條第二項規定，乙○○、丙○
○均不負損害賠償責任。又在香港，子女對父母沒有扶養義務，
且上訴人非不能維持生活，故不能請求扶養費。其請求之精神慰
藉金亦過高。另本件車禍發生後，被上訴人已賠償上訴人一百十
萬元，且上訴人已經領取強制汽車責任保險金一百四十萬元，應
予扣除等語，資為抗辯。
原審審理結果，以：上訴人主張之上揭事實，及上訴人除了生有
譚嘉茵外，尚有一子譚志剛之事實，有澳門特別行政區政府民事
登記局出生紀錄影本可稽，並經原審調取台灣高雄地方法院九十
二年度交易字第一四二號甲○○過失致死案卷等可稽，堪予採信
。按民事事件，涉及香港或澳門者，類推適用涉外民事法律適用
法。又關於由侵權行為而生之債，依侵權行為地法。但中華民國
法律不認為侵權行為者，不適用之。侵權行為之損害賠償及其他
處分之請求，以中華民國法律認許者為限，香港澳門關係條例第
三十八條前段、涉外民事法律適用法第九條分別定有明文。本件
上訴人均係香港居民，且本件係關於由侵權行為而生之債，故應
依我國法審判。次按不法侵害他人致死者，被害人對於第三人負
有法定扶養義務時，加害人對於該第三人始應負損害賠償責任。
若被害人對於第三人並未負有法定扶養義務，加害人對於該第三
人自不負損害賠償責任。而涉外民事法律適用法第二十一條規定
扶養之義務，依扶養義務人之本國法，本件扶養義務人係譚嘉茵
，譚嘉茵係香港居民，其本國法即香港法律，而依香港法律規定
，子女對父母並無扶養義務，為兩造所不爭，並有我國行政院大
陸委員會香港事務局九十四年九月七日港局綜字第○六五四號函
可稽，故被害人譚嘉茵對上訴人並無扶養之義務，上訴人依我國
民法第一百九十二條第二項規定，請求被上訴人賠償扶養費之損
害，即不應准許。又我國民法親屬編關於直系血親相互間之扶養
義務，僅適用於我國國民，於非我國國民間並非當然適用，而我
國民法債編侵權行為之規定，並無關於非我國國民間之扶養義務
之規定，自應適用上開涉外民事法律適用法第二十一條之規定，
因此譚嘉茵對上訴人並無扶養義務之認定，係適用侵權行為地法
即我國法之結果，上訴人主張應依我國民法親屬編之規定，認譚
嘉茵對上訴人有扶養義務云云，自不足採。又關於上訴人戊○○
支出譚嘉茵之殯葬費十八萬三千二百八十八元及處理喪葬而往還
香港、臺灣之交通費十五萬六千元，為被上訴人所不爭，堪予認
定。再者，戊○○、丁○○係被害人譚嘉茵之父、母，其等因甲
○○之過失致譚嘉茵死亡，精神遭受痛苦，得請求非財產上之損
害。經斟酌兩造之身分、地位、學歷、經濟狀況及本件係甲○○
騎乘機車附載被害人譚嘉茵出遊，一時不慎肇事，及被上訴人於
事發後，除保險給付外，已先行支付一百十萬元予上訴人等情，
認上訴人各請求之慰藉金以一百五十萬元為適當，逾此範圍之請
求，應予駁回。又乙○○、丙○○主張其等對甲○○之監督並未
疏懈，或縱加以相當之監督，仍不免發生本件之損害，並未舉證
以實其說，自不足採。乙○○、丙○○依民法第一百八十七條第
二項規定自應與甲○○負連帶賠償責任。本件車禍損害之發生純
粹係甲○○駕駛機車之過失行為所致，與譚嘉茵坐機車無關，被
上訴人未舉證證明譚嘉茵坐機車有何影響甲○○駕駛之行為，其
主張譚嘉茵與有過失，不足採取。綜上所述，戊○○之損害額合
計一百八十三萬九千二百八十八元；丁○○之損害額為一百五十
萬元，惟上訴人已各受償一百二十五萬元。從而戊○○、丁○○
依序請求被上訴人連帶給付五十八萬九千二百八十八元本息、二
十五萬元本息部分為有理由，應予准許等詞，為其心證所由得。
爰廢棄第一審所命被上訴人連帶給付戊○○、丁○○依序超過五
十八萬九千二百八十八元本息、二十五萬元本息部分，駁回上訴
人之訴，經核於法洵無違誤。上訴論旨，就原審取捨證據、認定
事實及解釋契約之職權行使，指摘原判決不當，求予廢棄，非有
理由。按某一民商法律關係（下稱主法律關係）往往由數個不同
之次法律關係組合而成，因涉外民商法之關係極為複雜多樣而具
有多元之聯繫因素，倘由數個不同之次法律關係所組合成之主法
律關係，僅適用單一之衝突法則決定其準據法，恐有違具體妥當
性之要求，故不妨分割該主要法律關係為數個平行之次法律關係
，以適用不同之衝突法則來決定準據法，用以追求個案具體之妥
當性。次按侵權行為法之理想，在給予被害人迅速及合理之賠償
，務使其能獲得通常在其住所地可得到之保障及賠償。本件因被
害人譚嘉茵是否對於上訴人負有法定扶養義務，並非侵權行為（
主要法律關係）不可分割之必然構成部分，並無一體適用單一之
衝突法則決定其準據法之必要，是以關於被上訴人應否負侵權行
為損害賠償責任部分，應依涉外民事法律適用法第九條第一項規
定以侵權行為地法（即我國法）為其準據法；關於損害賠償事項
，即被害人譚嘉茵是否對上訴人負有扶養義務部分，既非侵權行
為不可分割之必然構成部分，且對於扶養義務之歸屬，各國法律
有迥然不同之規定，故就此部分應依涉外民事法律適用法第二十
一條規定，以扶養義務人之本國法（即香港法）為其準據法。查
依香港法律規定，子女對於父母並無扶養義務，上訴人受香港政
府扶養之權利，不因其女譚嘉茵死亡而喪失。故上訴人縱未受扶
養費之賠償亦難謂其未受合理之賠償。況如依我國法判決給予扶
養費之賠償，則上訴人就扶養費部分將受有雙重利益，已逾損害
賠償之目的。從而原審就上訴人請求賠償扶養費部分為其敗訴之
判決，理由雖有未盡，結果並無二致，仍非不可維持。上訴論旨
，執以指摘於其不利部分之原判決不當，求予廢棄，非有理由。
據上論結，本件上訴為無理由。依民事訴訟法第四百八十一條、
第四百四十九條第二項、第七十八條，判決如主文。
中　　華　　民　　國　九十六　年　　八　　月　 十六 　日
                      最高法院民事第六庭
                          審判長法官  許　朝　雄
                                法官  鄭　玉　山
                                法官  吳　麗　女
                                法官  袁　靜　文
                                法官  劉　福　來
      本件正本證明與原本無異
                                      書  記  官
中　　華　　民　　國　九十六　年　　八　　月　二十九　日
                                                      Ｅ
